【裁判字號】    97,上,714
【裁判日期】    990831
【裁判案由】    損害賠償等
【裁判全文】
臺灣高等法院民事判決                   97年度上字第714號
上  訴  人  行政院國軍退除役官兵輔導委員會臺北榮民總醫院
法定代理人  丙○○
訴訟代理人  張家琦律師
            林鳳秋律師
上 列 一人
複 代 理人  曾酩文律師
被 上 訴人  甲○○ ○○（李睿，美國籍，即李鴻之承受訴訟人）
                      住臺北市○○○路○段176巷19號8樓
            乙○(即李鴻之承訴訟人)
                      住同上
兼上列二人
法定代理人  己○○(即李鴻之承受訴訟人)
                      住同上
被 上 訴人  庚○○    住臺北市○○路21號
            戊○○    住臺北市○○路○段146-1號8樓
            丁○○    住臺北市○○路○段132號8樓
共      同
訴訟代理人  陳在源律師
            張梅音律師
上列當事人間請求損害賠償等事件，上訴人對於中華民國97年5
月30日臺灣臺北地方法院96年度訴字第1301號第一審判決提起上
訴，本院於99年8月17日言詞辯論終結，判決如下：
    主  文
上訴駁回。
第二審訴訟費用由上訴人負擔。
    事實及理由
一、上訴人之法定代理人原為李良雄，嗣於民國98年1月16日變
    更為林方郁，有上訴人之人事函在卷可憑（本院卷(一)第99頁
    ），經其聲明承受訴訟（同前卷第97、98頁），核無不合。
    又被上訴人李鴻於98年3月7日死亡，其權利義務由其配偶己
    ○○、兒子甲○○ ○○（李睿，美國籍）、乙○共同繼承，有戶
    籍謄本、中華民國居留證（本院卷(二)第18至19、20頁）可稽
    ，經其三人具狀聲明承受訴訟（本院卷(二)第17頁），亦無不
    合，均先予敘明。
二、上訴人主張：伊與基亞生物科技股份有限公司（下稱基亞公
    司）於民國90年10月5日簽訂合作研發暨授權實施合約書茲
    生糾紛，基亞公司乃向中華民國仲裁協會（下稱仲裁協會）
    聲請仲裁（94年度仲聲愛字第102號仲裁事件，下稱系爭仲
    裁事件），被上訴人庚○○、戊○○、丁○○（下稱庚○○
    等3人）為系爭仲裁事件仲裁人，被上訴人己○○、甲○○ ○○
    、乙○之被繼承人李鴻為仲裁人以明顯違法之秘密鑑定方式
    所選任之鑑定人。伊於95年11月21日聲請仲裁人迴避，系爭
    仲裁程序應停止進行，詎被上訴人庚○○等3人仍違法續行
    仲裁程序，且明知系爭仲裁事件兩造當事人對於片段式基因
    交付之數量、內容、時間有所爭議，並明知伊已交付基亞公
    司之片段式基因書面序列數量為144個，且依此書面序列即
    可鑑定，惟被上訴人庚○○等3人卻於95年12月5日以95年仲
    業字第952384號函刻意登載基亞公司單方面不實主張之數量
    、內容、日期，要求伊提供片段式基因電子檔，以營造伊不
    提供之假象，伊旋於95年12月29日以台北仁愛郵局第892 號
    存證信函送達被上訴人庚○○等3人表明上情顯與事實不符
    ，但仲裁人未為任何調查，顯違反仲裁法第23條規定，仲裁
    人即被上訴人庚○○等3人與鑑定人李鴻對此亦互相推諉卸
    責。鑑定人李鴻明知基亞公司單方面提出之135個片段式基
    因顯有偽造、變造、虛偽不實且數量不實之情形，卻仍以之
    作為鑑定比對標的，系爭仲裁事件當事人已多次具狀表示用
    為鑑定比對之135個片段式基因均含有載體（Vector），而
    被上訴人庚○○等3人於仲裁詢問會亦多次提及，惟鑑定人
    李鴻於97年1月2日製作之鑑定報告（下稱系爭鑑定報告）竟
    謊稱未看到載體，且明知載體係人工序列多有相同之情形，
    本不可用於比對片段式基因有無重複，否則會造成各片段式
    基因間相同度或相似度大幅提高之不實結論，詎鑑定人李鴻
    仍以含有載體之片段式基因為鑑定比對，自屬違反科學方法
    ，而被上訴人庚○○等3人就上開情事已與鑑定人李鴻互相
    聯絡討論串議，且僅召開3次詢問會，更拒絕讓伊有拒卻鑑
    定人李鴻及就系爭鑑定報告表示意見之機會，率以系爭不實
    鑑定報告作為仲裁判斷之基礎，不法侵害伊之權利。被上訴
    人庚○○等3人與鑑定人李鴻有故意或過失不法侵害伊之權
    利，或故意以背於善良風俗之方法加損害於上訴人，或違反
    仲裁法第23條保護他人法律之共同侵權行為，致伊受有聲請
    停止仲裁判斷強制執行提供擔保金額按法定利率計算利息之
    損害，及提起撤銷系爭仲裁判斷訴訟期間蒙受勞力、費用之
    浪費，得先請求財產上之損害200萬元，另致伊名譽及商譽
    上受損，得請求非財產上損害賠償100萬元。爰依民法第184
    條、第185條及第195條第1項，求為命被上訴人應連帶給付
    上訴人300萬元，及加計自起訴狀繕本送達翌日起算法定遲
    延利息，與回復伊名譽之適當處分等語（原審判決上訴人全
    部敗訴，上訴人不服，提起上訴），並於本院上訴聲明：(一)
    原判決關於駁回上訴人後開之訴部分廢棄。(二)上開廢棄部分
    ，被上訴人應連帶給付上訴人300萬元，及自起訴狀繕本送
    達翌日起至清償日止，按年息5%計算之利息。被上訴人庚○
    ○、戊○○、丁○○應以第20號字體將如附件所示道歉啟事
    刊登於中國時報全國版之A1版面下方1日。(三)願供擔保請准
    宣告假執行。
三、被上訴人則以：被上訴人庚○○、戊○○為臺灣大學法律系
    教授，被上訴人丁○○為資深律師，3人均有多年擔任仲裁
    人之經驗，向來公允，聲譽卓著，因此經上訴人及基亞公司
    選任為系爭仲裁事件之仲裁人。系爭仲裁事件之關鍵爭點，
    在上訴人交付基亞公司之片段式基因，扣除重複及瑕疵（例
    如非人類基因）情形，所餘合於雙方合約檢驗目標癌症目的
    之數量有無達到約定之90個，被上訴人庚○○等3人缺乏基
    因科學專業知識而無從判斷，乃函請雙方提交片段式基因電
    子檔送交鑑定人李鴻為鑑定。仲裁協會行文上訴人與基亞公
    司之95年仲業字第952384號函雖記載「請當事人雙方於文到
    三日內，各別提供九十年十一月三日及九十一年十一月二十
    六日共一百三十五組基因片段電子檔至本會，以便進行比對
    」等語，惟上訴人第1次交付片段式基因不論為129筆或120
    筆，均係根據90年11月3日交付之同一份光碟電子資料所為
    主張，僅上訴人與基亞公司解讀不同，故該函不論記載135
    組或144組，亦不論所載交付日期如何，顯均指同一份光碟
    電子資料，況仲裁協會於95年12月15日發函「敬請儘速提供
    基因片段電子檔至本會」，已無具體載明爭辯之交付數量或
    原交付時間，縱上訴人有疑慮亦應已解消，惟上訴人拒不提
    出，伊係將基亞公司所提「陳報(五)書」及上訴人所提「陳報
    (十六)狀」同時送請鑑定，絕無偏頗。又基因序列資料極為繁複
    ，實際作業均採電腦判讀，釐清有無「非人類基因」尚須與
    人類基因序列電子資料庫比對，自有命提出基因電子檔之必
    要性。上訴人雖稱其於95年12月29日以存證信函提出質疑，
    但該函係寄交仲裁協會，而仲裁協會並未轉交被上訴人庚○
    ○等3人，其翌日為連續假日，而系爭鑑定報告於96年1 月2
    日即完成，亦無從處理，況上訴人未於96年1月16日仲裁詢
    問會出席或另以書狀就此提出意見。關於片段式基因是否含
    有載體而不可用於比對，係上訴人之片面主張，事涉基因科
    學專業，被上訴人庚○○等3人未就此節加註任何意見即送
    請鑑定，況其與系爭仲裁事件之關鍵爭點無關。鑑定人李鴻
    本其專業出具系爭鑑定報告，認未發現載體序列，並無不當
    ，至於上訴人私下另行送請鑑定，無足採信。被上訴人庚○
    ○等3人於送請鑑定前，已2次要求上訴人提供電子資料但遭
    拒絕，鑑定後亦將系爭鑑定報告送交上訴人與基亞公司，並
    召開仲裁詢問會但上訴人未出席，上訴人所提書狀均係聲請
    仲裁人迴避及停止仲裁程序，無實體問題之說明，復未對系
    爭鑑定報告具體表示意見，顯係上訴人自願放棄權利，並無
    違反仲裁法第23條規定。又仲裁法並無選任及拒卻鑑定人規
    定，本於仲裁程序之保密、迅捷等特性，法理上並無全部準
    用民事訴訟法，為避免仲裁當事人干擾，採行秘密鑑定方式
    ，且於上訴人聲請迴避時，為避免延滯，並未停止系爭仲裁
    程序，均屬仲裁法第19條仲裁庭指揮職權範圍。況於系爭鑑
    定報告作成後，已函請雙方表示意見，且不排除請鑑定人到
    場說明或另行囑託第三人鑑定之可能，足以保障上訴人權利
    。又上訴人聲請迴避之事由，均屬臆測之主張，復經仲裁庭
    駁回，即無停止系爭仲裁程序之必要。上訴人拒未提供鑑定
    電子資料，復拒就系爭鑑定報告表示意見，形同發生擬制自
    認之效果，絕非鑑定結果直接決定仲裁判斷結果，要無因果
    關係。伊就上訴人所指侵權行為，主觀上並無故意或過失，
    客觀上亦無不法侵害情事。且聲請停止仲裁判斷之執行所提
    存之擔保，可以有價證券代替現金提出，而於擔保期間繼續
    收取孳息，即無利息損失可言。系爭仲裁程序並未針對上訴
    人或所屬人員為任何指摘，亦不能因上訴人有違約情事即認
    其名譽已減損，況上訴人復未舉證其名譽已受損，上訴人主
    張之財產上、非財產上損害均不存在等語，資為抗辯。並於
    本院答辯聲明：(一)上訴駁回。(二)如受不利之判決，願供擔保
    請准宣告免假執行。
四、上訴人主張伊與基亞公司簽訂合作研發暨授權實施合約書，
    因發生糾紛，基亞公司乃向仲裁協會聲請仲裁，被上訴人庚
    ○○等3人為系爭仲裁事件之仲裁人，被上訴人己○○、甲○○
     ○○、乙○之被繼承人李鴻則於該仲裁事件中經選任為鑑定
    人，並於96年1月2日作成系爭鑑定報告，仲裁人就此仲裁事
    件則於同年月22日作成94年度仲聲愛字第102號仲裁判斷。
    上訴人嗣提出撤銷仲裁判斷之訴，並依仲裁法第42條第1項
    規定聲請裁定停止系爭仲裁判斷之執行，而提供合作金庫銀
    行可轉讓定期存單共計1,341萬1,770元為擔保金之事實，已
    據上訴人提出系爭鑑定報告書（原審卷(一)第71至74頁）、起
    訴狀（原審卷(一)第149至217頁）、臺灣士林地方法院96年度
    聲字第257號民事裁定（原審卷(二)第111至112頁）、96年度
    存字第677號提存書（本院卷(一)第169、170頁）為證，並有
    被上訴人提出之仲裁判斷書（原審卷(一)第258至265頁）在卷
    可稽，堪信此部分事實為真實。惟上訴人主張被上訴人明知
    仲裁程序當事人對於片段式基因交付之數量、內容、時間有
    所爭議，並明知伊交付基亞公司之片段式基因序列數量為14
    4個而非135個，卻推諉卸責及不實指稱伊拒不提出，亦明知
    基亞公司單方面提出之135個片段式基因顯有偽造、變造、
    內容虛偽且數量不實之情形，片段式基因含有載體不可用於
    比對，卻仍以之作為鑑定比對標的，系爭鑑定報告違反醫學
    之科學方法，而被上訴人庚○○等3人拒絕讓伊有拒卻鑑定
    人李鴻及就系爭鑑定報告表示意見之機會，復未因伊聲請仲
    裁人迴避而停止系爭仲裁程序，率以系爭鑑定報告作為仲裁
    判斷之基礎，顯已共同不法侵害伊之權利，致伊受有損害，
    伊得請求侵權行為損害賠償等情，則為被上訴人所否認，並
    以前開情詞置辯。是以本件應審究之重點厥為：被上訴人庚
    ○○等3人及李鴻之行為是否構成民法第184條第1項前段、
    後段、第2項之侵權行為要件？茲分述如後：
  (一)按民法第184條規定：「因故意或過失，不法侵害他人之權
    利者，負損害賠償責任。故意以背於善良風俗之方法，加損
    害於他人者亦同。違反保護他人之法律，致生損害於他人者
    ，負賠償責任。但能證明其行為無過失者，不在此限。」，
    此即一般侵權行為，其成立要件為：須有侵權行為、須侵害
    他人之權利或利益、侵害行為須為不法、須被害人受有損害
    、侵害行為與被害人之損害間須有因果關係、須有故意或過
    失。如其中一要件不具備者，自不負侵權行為損害賠償責任
    。
  (二)上訴人主張被上訴人庚○○等3人明知伊主張144個片段式基
    因序列，故意僅以135個片段式基因序列送鑑定，且知悉交
    付之基因序列內有載體，不得作為比對分析之用，李鴻亦明
    知，竟以載體作為比對分析，所製作之系爭鑑定報告結果不
    實，被上訴人庚○○等3人復以不實之鑑定報告為仲裁判斷
    基礎，客觀上被上訴人庚○○等3人及李鴻有共同侵權行為
    ，主觀上四人亦有故意或重大之過失，而製作、使用系爭內
    容不實之鑑定報告，應依民法第184條第1項前段、第185條
    規定，負共同侵權行為之責等語。經查：
    １上訴人與基亞公司簽訂合作研發暨授權實施合約書，依約
      應交付基亞公司關於肝癌、胃癌、肺癌及乳癌相關之90個
      不同片段式基因，基亞公司主張上訴人先後交付135個片
      段式基因，其中有重複及非人類基因者，扣除該部分後，
      基因序列未達契約所定之90個，乃聲請仲裁，請求上訴人
      賠償債務不履行之損害。上訴人則主張已先後交付144個
      片段式基因，符合約定者至少140個，且無基亞公司所指
      不合約定情形，無損害賠償責任可言。則該仲裁事件之爭
      點為上訴人是否應對基亞公司負損害賠償責任，亦即上訴
      人交付之基因序列是否有重複或瑕疵情形，如果有，扣除
      後，是否達到上開合約約定之90個。被上訴人庚○○等3
      人為法學教授、資深律師，俱乏基因科學專業知識，無從
      判斷雙方何者陳述為真，乃囑託李鴻博士鑑定，核係仲裁
      人本於仲裁職權所為，更無不法可言。
    ２基亞公司主張上訴人交付135個片段式基因，第一次交付
      120個，第二次交付15個；上訴人則主張交付144個片段式
      基因，第一次交付129個，第二次交付15個，雙方主張第
      一次交付數量雖有不同，惟依基亞公司研發處主管郭維英
      、訴訟代理人黃三榮律師於仲裁庭95年8月29日第一次詢
      問會時之陳述（原審卷(二)第156、157頁）及上訴人訴訟代
      理人張家琦律師於仲裁庭95年11月6日第二次詢問會時之
      陳述（原審卷(二)第164頁），雙方係就同一光諜內電子資
      料筆數有不同之主張，就上訴人交付之片段式基因是否符
      合雙方合約之約定，仲裁人仍須將該電子資料送請鑑定以
      為確定。而仲裁協會行文上訴人及基亞公司時，固於95年
      12月5日95仲業字第952384號函（原審卷(二)第182頁）記載
      ：「依本件仲裁庭決定，敬請當事人雙方於文到三日內，
      各別提供九十年十一月三日及九十一年十一月二十六日共
      一百三十五組基因片段電子檔至本會，以便進行比對。」
      ，上訴人雖主張其交付日期非90年11月3日及91年11月26
      日，經本院詢問上訴人實際交付日期（本院卷(二)第25、26
      ），上訴人亦未陳明具體日期（本院卷(二)第35、75、76頁
      ) ，然如前所述，上訴人第一次交付基亞公司之實體基因
      序列，不論為129筆或120筆，均係根據90年11月3日交付
      之同一份電子資料所為主張，上開函件不論記載為135筆
      或144筆，亦不論所載原交付日期如何，均係指同一份電
      子資料。因雙方主張不同，且上訴人於仲裁程序中曾指摘
      基亞公司偽造相關資料，是仲裁庭要求雙方均提供電子資
      料，以供鑑定人比對，避免一方提供變造或偽造資料，要
      無不合。上訴人收受該函後並未提出電子資料，仲裁協會
      又於95年12月15日再次以傳真函催請上訴人「敬請儘速提
      供基因片段電子檔至本會」以便轉交鑑定人，亦有傳真函
      附於系爭仲裁事件卷內可憑（影本見本院卷(二)第143頁）
      ，該次傳真函並未具體記載上訴人於本件訴訟中一再爭辯
      之數量或原交付日期，則縱使上訴人原本有此疑慮，亦已
      解消，但上訴人仍拒絕提出。而被上訴人庚○○等3名仲
      裁人函請李鴻鑑定時，係將基亞公司所提「陳報(五)書」及
      上訴人所提「陳報(十六)狀」同時送交鑑定人，此有仲裁協會
      之95年仲業字第952286號函、仲裁陳報(五)書、仲裁陳報書
      (十六)狀（原審卷(二)第183、第184至189頁、第190至192頁）
      可按，足見被上訴人庚○○等3人乃兼顧雙方對鑑定資料
      及鑑定問題之主張，尚無偏頗。況仲裁庭要求上訴人檢送
      資料，上訴人本得檢送其主張之所謂「144個片段式基因
      序列」正確數量、日期、內容之電子資料，惟上訴人2次
      拒絕檢送，被上訴人庚○○等3人因而將基亞公司提供之
      電子資料交付鑑定人，至該電子資料中，有多少基因序列
      ，則由鑑定人判定。是上訴人主張被上訴人庚○○等3人
      明知135個片段式基因序列不實，故意將之送鑑定，尚非
      可採。
    ３上訴人另主張已送交基因序列之書面資料，故無必要另送
      電子資料等語。惟基因序列資料極為繁複，實際作業採電
      腦判讀者，當然應提供電子資料，較為方便。本件鑑定項
      目尚包括釐清系爭基因序列中是否存有基亞公司主張之「
      非人類基因」，必須與人類基因序列之電子資料庫比對。
      參諸系爭鑑定報告書記載：「本人所用來做比對的基因庫
      （Database）包括3種不同之人類基因庫：GenBank, EST
      及Human Genomic Sequence Databases。」「依基亞生物
      科技公司所提的10個非人類基因，因與Genbank中序列無
      法配對，但在Genomic Sequence Bank中可以找到連續100
      個鹼基以上，以及吻合基因庫序列達90%以上之配對，故
      可肯定為人類基因。10個編號序列，除了其中兩個無法判
      斷之外，其餘應均為人類基因序列（但其中有6個是重複
      序列），而非基亞生物科技所稱非人類基因」（原審卷(一)
      第73、74頁），足證鑑定確實涉及人類基因電腦資料庫之
      比對，被上訴人所稱鑑定需用電子資料，應屬非虛。上訴
      人又主張伊曾於95年12月29日寄發存證信函質疑為何要求
      提供基因片段電子檔（原審卷(一)第45至49頁），而被上訴
      人庚○○等3人未理會等語，惟上訴人寄出存證信函當日
      為週五，12月30日、31日、96年1月1日因分別為週六、日
      及開國紀念日而放假，系爭鑑定報告業於96年1月2日完成
      ，被上訴人庚○○等3人實無可能於鑑定報告完成前知悉
      該存證信函並為處理，上訴人主張被上訴人故意或過失以
      基亞公司所提出之135個片段式基因序列電子資料送鑑定
      ，亦非可取。
    ４李鴻係本於其研究上之專門經驗，提出鑑定意見，而為基
      因科學上專業之鑑定，且係依基亞公司交付之片段式基因
      序列電子資料而為鑑定。至於上訴人所提訴外人劉孜孜、
      楊永正鑑定報告（外放原審卷），係於本件訴訟進行中私
      下提供資料送付鑑定，其送交鑑定資料之真實性、鑑定之
      客觀性，均無從知悉，上訴人所提出之2份鑑定報告，是
      否客觀公允，要非無疑，自不足據為認定李鴻所為鑑定即
      屬不實之依據。再者被上訴人庚○○等3人無從知悉基亞
      公司提出鑑定之片段式基因序列電子資料內有無載體，李
      鴻受囑託而就片段式基因序列電子資料為鑑定，被上訴人
      庚○○等3人為仲裁判斷之前，並無證據認定系爭鑑定報
      告不實，因而參酌系爭鑑定報告作成系爭仲裁判斷，尚難
      認被上訴人庚○○等3人係以不實之鑑定報告為仲裁判斷
      基礎及客觀上被上訴人庚○○等3人及李鴻係故意或過失
      不法侵害上訴人之權利。上訴人主張被上訴人庚○○等3
      人及李鴻符合民法第184條第1項前段、第185條規定之共
      同侵權行為，委非可取。
  (三)上訴人另主張被上訴人庚○○等3人要求伊逕依基亞公司單
    方主張不實數量、時間、內容提供片段式基因資料送請鑑定
    ，李鴻復以基亞公司提出之不實之135個片段式基因作為鑑
    定之用，且明知該基因含有載體，刻意違反科學方法作為比
    對分析，製作之鑑定報告內復不實記載在135個片段鹼基序
    列中未看到載體序列，被上訴人庚○○等3人引用該不實之
    鑑定報告，均屬故意違背善良風俗而加損害於上訴人，確有
    民法第184條第1項後段之侵權行為等語。然如前所述，被上
    訴人庚○○等3人本諸仲裁之職權，囑託李鴻鑑定，就基亞
    公司提出鑑定之片段式基因電子資料，無從知悉有無載體存
    在，更非偏頗基亞公司而故意以135個片段式基因序列送鑑
    定，亦無證據證明李鴻所為專業之鑑定報告確屬不實，仲裁
    協會業於96年1月4日交付上訴人系爭鑑定報告，上訴人未出
    席96年1月16日第三次詢問會，迄系爭仲裁判斷作成前，上
    訴人就系爭鑑定報告真實否未為意見陳述，則被上訴人庚○
    ○等3人參酌系爭鑑定報告所為仲裁判斷，難認李鴻及被上
    訴人庚○○等3人係故意以背於善良風俗之方法加損害於上
    訴人，而符合民法第184條第1項後段規定之侵權行為要件。
  (四)上訴人又主張被上訴人庚○○等3人於仲裁程序中未將上訴
    人聲請鑑定部分及檢附之資料全部送鑑定，逕以不實事項送
    請鑑定，更以嚴重違法之秘密鑑定方式妨礙上訴人行使對鑑
    定人之拒卻權及當事人對於鑑定人之提供意見權之行為，而
    李鴻違反鑑定人應有公正、誠實之義務，配合仲裁人以不實
    事項作為鑑定基礎，登載於鑑定報告，並以矛盾且不符合基
    因醫學之科學方法作成鑑定報告，均屬違反仲裁法第23條之
    規定，構成民法第184條第2項規定之侵權行為等語。經查：
    １按仲裁庭應予當事人充分陳述機會，並就當事人所提主張
      為必要之調查。仲裁程序，不公開之。但當事人另有約定
      者，不在此限，仲裁法第23條定有明文。又當事人就仲裁
      程序未約定者，適用本法之規定；本法未規定者，仲裁庭
      得準用民事訴訟法或依其認為適當之程序進行，同法第19
      條亦定有明文。是仲裁程序採秘密進行為原則，應予當事
      人充分陳述機會，並就當事人所提主張為必要之調查，於
      仲裁法未有規定之仲裁程序，得於性質許可範圍內準用民
      事訴訟法之規定。另仲裁制度係基於私法自治及契約自由
      原則而設之私法紛爭自主解決制度，具有迅速、經濟、專
      家判斷等特點，仲裁庭之組成、仲裁人之權限、仲裁判斷
      之法律效果、仲裁特重之保密、速捷等特性，均與民事訴
      訟法所規定之訴訟程序有所不同，法理上並無全部準用民
      事訴訟法之理。且仲裁庭依上開規定處理仲裁爭議事件，
      本諸其職權應有相當之裁量權。
    ２查仲裁法中並無鑑定人之選任或拒卻等相關規定，本件被
      上訴人庚○○等3人為避免仲裁當事人兩造不當干擾鑑定
      人，決定採秘密鑑定方式，於鑑定報告出爐後，再請兩造
      表示意見，若對鑑定人之資格或鑑定報告內容有任何意見
      ，均可提出。而依當時仲裁程序進行之程度，如上訴人具
      體指出系爭鑑定報告內容有誤，被上訴人庚○○等3名仲
      裁人自亦不排除另行囑託他人鑑定，或請鑑定人或其他專
      家證人到庭說明之可能，而足以保障上訴人權利。是被上
      訴人庚○○等3人選任鑑定人、採行上開鑑定方式，應屬
      仲裁法第19條規定之仲裁庭職權審酌範圍，無違反仲裁法
      可言。
    ３又本件仲裁庭於95年11月6日第二次詢問會中決定將雙方
      爭執之基因序列送專家鑑定後，上訴人自同年月21日起至
      96年1月16日止，陸續提出聲請迴避書狀，數次聲請仲裁
      人迴避，另據以聲請停止仲裁程序，均經仲裁庭評議後予
      以駁回，此經核對系爭仲裁事件卷宗、系爭仲裁判斷書無
      誤。而依仲裁法第17條第5項規定，雙方當事人請求仲裁
      人迴避者，仲裁人應即迴避，是僅一方當事人以有迴避原
      因而聲請仲裁人迴避時，尚不構成應即迴避之法定事由。
      又當事人一方聲請迴避，應否停止仲裁程序，仲裁法並無
      如民事訴訟法有關聲請法官迴避應停止訴訟程序之相關規
      定，參照仲裁法第19條規定，仲裁庭本諸職權，得準用民
      事訴訟法第37條第1項規定停止仲裁程序，亦得不停止仲
      裁程序。本件仲裁庭斟酌仲裁程序貴在速捷，不宜因一有
      聲請迴避或對仲裁庭駁回迴避之決定不服而抗告等情形，
      即予停止，而駁回上訴人聲請仲裁人迴避，未停止仲裁程
      序，亦無違反仲裁法之規定。縱有認本件應停止仲裁程序
      為宜，核係法律意見之不同，不能遽指為違法。且上訴人
      於聲請迴避遭駁回後，本得提出其主張正確日期、數量及
      內容之片段式基因以供鑑定，上訴人以被上訴人庚○○等
      3人未停止仲裁程序，逕行以基亞公司提出資料送鑑定，
      未為必要之調查，有違仲裁法第23條規定，尚非可採。
    ４被上訴人庚○○等3名仲裁人於送付鑑定前，確已2次要求
      上訴人提供電子資料而遭拒絕，鑑定完成後，即將鑑定報
      告送交上訴人及基亞公司，並通知雙方於96年1月16日舉
      行詢問會，於通知內註明：「請雙方於本次詢問會中，就
      鑑定人之鑑定意見及聲請人請求之損害賠償金額，表示意
      見。」有仲裁協會之95年仲業字第960027號函、仲裁協會
      之仲裁詢問開會通知（原審卷(二)第193、194頁）可憑。乃
      上訴人仍拒不表示意見，且未出席詢問會。該次詢問會中
      ，到場之基亞公司聲請一造辯論，經仲裁庭准許，於相關
      問題詢答完畢後宣示辯論終結，翌日（17日）仲裁協會再
      函請上訴人提出辯論意旨狀及電子檔，上訴人亦未提出，
      此經核閱系爭仲裁事件卷宗無誤。則自96年1月4日送交系
      爭鑑定報告予上訴人，迄系爭仲裁判斷書做成為止，上訴
      人從未針對系爭仲裁程序之實體問題提出任何說明，更未
      針對李鴻之鑑定報告內容表示意見，或聲請再行鑑定等，
      自非仲裁庭未給予充分陳述或調查機會。上訴人雖主張伊
      曾針對鑑定報告表示意見等語。惟系爭鑑定報告送達上訴
      人後，上訴人於仲裁程序中所提書狀，均係聲請仲裁人迴
      避及停止仲裁程序，於96年1月16日所提書狀僅泛稱系爭
      鑑定報告明顯不實等語（本院卷(一)第160至162頁）；於96
      年1月19日、同月23日所提書狀內均僅陳述「本件除涉有
      三位仲裁人未能公正執行職務乙事，另有鑑定人李鴻及會
      計師洪慶山分別制作之『鑑定報告書』及『協議程序執行
      報告』內有明顯故意不實等極不公正之情事發生，而聲請
      迴避人就此業已向法院提起訴訟，鑑定人李鴻應予拒卻」
      等語（本院卷(二)第39至44、45至49頁），未具體指出系爭
      鑑定報告內容有何不當之處，亦未提出相關證據佐證。則
      被上訴人庚○○等3人以上訴人所述不可採，系爭鑑定報
      告並非不實，而為仲裁判斷，難認有未依仲裁法第23條規
      定，給予上訴人充分陳述之機會及為必要調查之情。上訴
      人主張被上訴人庚○○等3人及李鴻違反仲裁法第23條保
      護他人之法律規定，符合民法第184條第2項、第185條規
      定之共同侵權行為要件，要非可取。
五、綜上所述，被上訴人抗辯庚○○等3人及李鴻無故意或過失
    不法侵害上訴人，亦無故意以背於善良風俗之方法加損害於
    上訴人，且無違反仲裁法第23條規定致生損害於上訴人之情
    ，堪以採信。從而，上訴人主張本於民法第184條、第185條
    規定之共同侵權行為法律關係，請求被上訴人連帶給付上訴
    人300萬元，及自起訴狀繕本送達翌日起至清償日止，按年
    息5%計算之利息；被上訴人庚○○、戊○○、丁○○應以第
    20號字體將如附件所示道歉啟事刊登於中國時報全國版之A1
    版面下方1日，均為無理由，不應准許。其假執行之聲請亦
    失所附麗，應併予駁回。原審就此為上訴人敗訴之判決，及
    駁回其假執行之聲請，並無不合。上訴意旨指摘原判決此部
    分不當，求予廢棄改判，為無理由，應予駁回。
六、本件被上訴人庚○○等3人及李鴻無故意過失不法侵害上訴
    人、故意以背於善良風俗之方法加損害於上訴人及違反仲裁
    法第23條規定行為之事實已明，關於上訴人是否受有其所主
    張之財產上及非財產上之損害，上訴人所受損害與被上訴人
    行為有無因果關係等爭點，即無論究之必要。上訴人聲請函
    詢行政院衛生署關於鑑定問題、函調被上訴人戊○○94年10
    月11日至96年1月22日間電子郵件之紀錄、命被上訴人庚○
    ○提出上開期間內電子郵件之紀錄，亦無再調查之必要。另
    兩造其餘攻擊防禦方法及未經援用之證據，經審酌後核與判
    決結果不生影響，爰不一一論述，附此敘明。
據上論結，本件上訴為無理由，依民事訴訟法第449條第1項、第
78條，判決如主文。
中    華    民    國    99    年    8     月    31    日
                  民事第十庭
                        審判長法  官  黃豐澤
                              法  官  吳謀焰
                              法  官  林麗玲
正本係照原本作成。
如不服本判決，應於收受送達後20日內向本院提出上訴書狀，其
未表明上訴理由者，應於提出上訴後20日內向本院補提理由書狀
（均須按他造當事人之人數附繕本）上訴時應提出委任律師或具
有律師資格之人之委任狀；委任有律師資格者，另應附具律師資
格證書及釋明委任人與受任人有民事訴訟法第466條之1第1項但
書或第2項（詳附註）所定關係之釋明文書影本。如委任律師提
起上訴者，應一併繳納上訴審裁判費。
中    華    民    國    99    年    8     月    31    日
                              書記官  陶美玲
附註：
民事訴訟法第466條之1（第1項、第2項）：
對於第二審判決上訴，上訴人應委任律師為訴訟代理人。但上訴
人或其他法定代理人具有律師資格者，不在此限。
上訴人之配偶、三親等內之血親、二親等內之姻親，或上訴人為
法人、中央或地方機關時，其所屬專任人員具有律師資格並經法
院認為適當者，亦得為第三審訴訟代理人。
附件：道歉啟事
共同聲明人就中華民國仲裁協會96年1月24日作成94年度仲聲愛
字第102號仲裁判斷書，因援引內容不實之「民國96年1月2日，
鑑定報告書」，致作成台北榮民總醫院因執行合約事需支付損害
賠償金新台幣六千一百九十萬零四百七十四元乙事，已對於台北
榮民總醫院造成名譽嚴重受損，表達歉意，特此予以更正聲明澄
清！
      共同聲明人
      庚○○、戊○○、丁○○

司法院資訊處製作；財團法人民間司法改革基金會備份。
